【裁判字號】    96,易,79
【裁判日期】    970229
【裁判案由】    侵占
【裁判全文】
臺灣臺南地方法院刑事判決                96年度易字第79號
公  訴  人  臺灣臺南地方法院檢察署檢察官
被      告  丁○○原名林森基.
            戊○○
共      同
選任辯護人  丁士哲律師
上列被告因竊盜案件，經檢察官提起公訴（95年度偵字第6733號
），本院判決如下：
    主  文
丁○○、戊○○共同竊盜，丁○○處有期徒刑壹年貳月，減為有
期徒刑柒月；戊○○處有期徒刑拾月，減為有期徒刑伍月，如易
科罰金，以銀元佰元即新臺幣玖佰元折算壹日。
    事  實
一、丁○○（原名林森基）與戊○○係夫妻關係，甲○○則為丁○○之兄長。丁○○、戊○○明知渠二人於民國九十年三月
    十九日向臺灣中小企業銀行永康分行申請開立之帳號000
    00000000號（戶名林森基）及000000000
    00號（戶名戊○○）綜合存款帳戶，因甲○○業務上之需
    要，於開戶當時已將前揭二帳戶之存摺、印鑑章交予甲○○
    使用，並由甲○○將其設於臺灣中小企業銀行永康分行帳號
    00000000000號帳戶內之新臺幣（下同）五百六
    十萬元及三百六十萬元，分別陸續匯入渠二人前揭帳戶內，
    並各轉為六筆九十萬元及四筆九十萬元之定期存款，該二帳
    戶內之金錢均非渠二人所有，竟共同基於意圖為自己不法所
    有之犯意聯絡，於九十四年十二月二十三日，以前揭二帳戶
    之存摺、印鑑章遺失為由，向臺灣中小企業銀行永康分行申
    請補發存摺及更換印鑑後，於同日共同以補領之「戊○○」
    存摺自前揭帳號00000000000號帳戶內提領新臺
    幣二十八萬元，並接續於九十五年一月十三日，將渠二人前
    揭二帳戶內之定期存款解約，自該二帳戶各領取五百五十六
    萬四千元（分一百五十萬元、一百萬元、三百萬元、六萬四
    千元四筆領取）及三百七十萬元，二人以此方式共計竊取九
    百五十萬四千元得手，嗣於九十五年三月間，甲○○至銀行
    欲補登摺時，始知上情。
二、案經甲○○訴由臺灣臺南地方法院檢察署檢察官偵查起訴。
    理  由
壹、程序部分：
  (一)被告丁○○、戊○○夫妻二人與告訴人甲○○，分別係二親
    等之旁系血親及旁系姻親，依刑法第三百二十四條第二項之
    規定，被告二人所為本案竊盜犯行屬告訴乃論之罪，查告訴
    人於九十五年四月十三日就本案犯罪事實向臺灣臺南地方法
    院檢察署提出告訴，有刑事告訴狀可稽（見偵查卷第一至三
    頁），雖告訴人於九十五年五月九日檢察事務官詢問時陳稱
    ：告被告二人侵占，沒有提出竊盜告訴（見交查卷第八頁）
    等語，惟按告訴乃論之罪，告訴人衹須表示訴究之意思為已
    足，不以明示其所告訴者為何項罪名為必要（最高法院七十
    四年台上字第一二八一號判例意旨參照），是告訴人既已就
    特定之犯罪事實提出告訴狀，表明訴追之意，縱其就具體犯
    罪事實所應適用之罪名有所誤指，仍不影響其告訴之效力，
    從而，本案已經告訴人於告訴期間合法提起告訴，而具備訴
    追條件。
  (二)原起訴書雖認為被告二人自前揭二帳戶內提領非屬渠二人所
    有金錢之事實，係構成侵占罪嫌，惟蒞庭檢察官於本院九十
    七年二月十四日審理期日已當庭更正起訴事實及法條為刑法
    第三百二十條第一項之竊盜罪嫌（見本院卷第二七○頁），
    本院認為原起訴書所載犯罪事實與蒞庭檢察官當庭更正後之
    犯罪事實，均係起訴「被告二人自前揭帳戶內提領他人所有
    之金錢」此一相同之基本社會事實，其起訴請求法院審理之
    事實仍屬同一而未變更，則檢察官就同一事實變更起訴法條
    ，自屬合法。又起訴書雖未載明被告二人於九十四年十二月
    二十三日自前揭戊○○帳戶提領二十八萬元此部分之事實，
    惟蒞庭檢察官業於上開審理期日，陳明擴張起訴事實及於此
    部分事實（見本院卷第二七○頁），本院認為此部分擴張之
    犯罪事實與原起訴事實具有接續犯之實質上一罪關係（詳後
    述），則檢察官擴張此部分起訴事實，亦屬合法。
  (三)本件有關以下所引用之供述或非供述證據，檢察官、被告等
    及選任辯護人於本案言詞辯論終結前，並未爭執其證據能力
    ，本院審酌前開證據之作成或取得之狀況，並無非法或不當
    取證之情事，且亦無顯不可信之情況，並無證據力明顯過低
    之情形，復經本院於審判期日就上開證據依法進行調查、辯
    論，依刑事訴訟法第一百五十九條之五規定，均具有證據能
    力。
貳、實體部分：
一、被告丁○○、戊○○固坦承於九十年三月十九日至臺灣中小
    企業銀行永康分行申請開設前揭二帳戶，將該二帳戶之存摺
    、印鑑章借予告訴人使用，告訴人於取得該二帳戶之存摺、
    印鑑章後，分別將五百四十萬元及三百六十萬元存入前揭二
    帳戶，嗣於九十四年十二月二十三日，渠二人以前揭二帳戶
    存摺、印鑑章遺失為由，向臺灣中小企業銀行永康分行申請
    補發存摺及更換印鑑後，於同日及九十五年一月十三日接續
    自前揭二帳戶分別提領五百五十六萬四千元及三百九十八萬
    元等情不諱，惟矢口否認有何竊盜之犯行，辯稱：上開款項
    係告訴人在渠母親林謝阿昭生前同意要贈與渠二人之家產，
    並非告訴人所有云云。經查：
  (一)被告二人將其於九十年三月十九日向臺灣中小企業銀行永康
    分行申設之前揭二帳戶存摺、印鑑章交予告訴人使用，告訴
    人並將其設於臺灣中小企業銀行永康分行00000000
    000號帳戶內之九百萬元，陸續於九十年三月十九日、三
    月二十日、三月二十六日、三月二十九日、四月三日、四月
    六日各匯九十萬元、總計匯五百四十萬元至丁○○前揭帳戶
    ，及於同年三月十九日、三月二十一日、三月二十七日、五
    月二日各匯九十萬元、總計匯三百六十萬元至戊○○前揭帳
    戶，且上開匯入之金額，均各轉為九十萬元之定期存款等情
    ，為被告二人所不爭執，且據告訴人於偵審中結證綦詳，復
    有前揭丁○○臺灣中小企業銀行永康分行帳戶開戶資料暨交
    易往來明細、戊○○臺灣中小企業銀行永康分行帳戶開戶資
    料暨交易往來明細、甲○○（告訴人）臺灣中小企業銀行永
    康分行帳戶交易往來明細各一份及告訴人於偵查中提出之臺
    灣中小企業銀行永康分行取款憑條暨存款憑條影本共二十紙
    在卷可稽（見交查卷第一四至二一、三四、五五至五七頁；
    本院卷第一七六至一八八、二四七至二四八頁；偵查卷第四
    至二三頁），足見告訴人主張被告名義申設之前揭二帳戶係
    被告二人於開戶後借予其使用，該帳戶內之金錢係其匯入等
    情，應與事實相符，堪予信採。
  (二)又被告二人於九十四年十二月二十三日以其遺失前揭二帳戶
    存摺、印鑑為由，向臺灣中小企業銀行永康分行申設補發存
    摺及更換印鑑後，即於同日以補發之戊○○存摺自前揭帳號
    00000000000號帳戶提領二十八萬元，並接續於
    九十五年一月十三日分別將前揭二帳戶內之定期存款解約，
    自前揭帳號00000000000號丁○○帳戶內提領五
    百五十六萬四千元（分一百五十萬元、一百萬元、三百萬元
    、六萬四千元四次提領），及自前揭帳號00000000
    000號戊○○帳戶內提領三百七十萬元等情，除被告二人
    之自白外，復有臺灣中小企業銀行掛失止付申請書登記簿影
    本、臺灣中小企業銀行永康分行九十六年十一月八日九六永
    康字第五○○號函文（見本院卷第一九一、二四六頁）及前
    揭二帳戶之交易明細可證，足認被告二人此部分之自白與事
    實相符，亦可採信。
  (三)觀諸卷附被告前揭二帳戶交易明細內容，該丁○○帳戶於九
    十五年一月十三日被告丁○○將定期存款解約領取五百五十
    六萬四千元前，除了告訴人一開始匯入之前揭轉為六筆九十
    萬元定期存款、各筆定期存款到期後再行換單之款項，及九
    十二年十一月二十七日曾領出十一萬元、九十二年十二月三
    日曾匯出十七萬元至德東報關股份有限公司、九十三年五月
    十一日曾支出一百三十二萬三千三百九十一元及一萬五千六
    百四十五元（該兩筆款項為進口開狀還款，戶名玖瓏企業有
    限公司）、九十三年七月五日曾存入一百二十萬元外，其餘
    均僅有一千多元或四千多元之存入交易（見交查卷第五六至
    六一頁）；該戊○○帳戶於被告戊○○九十四年十二月二十
    三日提領二十八萬元及九十五年一月十三日將定期存款解約
    領取三百七十萬元前，除了告訴人一開始匯入之前揭四筆九
    十萬元定期存款、各筆定期存款到期後再行換單之款項外，
    其餘均僅有一千多元或四千多元之存入交易（見交查卷第七
    ○至七五頁），核與告訴人甲○○於本院審理時結證稱：他
    將錢匯入前揭丁○○、戊○○帳戶內轉成定存後，僅曾經於
    九十二年十一月二十七日、九十二年十二月三日自丁○○帳
    戶提領款項及轉帳，未曾自戊○○帳戶提領任何款項，也未
    存款至該二帳戶，該二帳戶內定期有一千多元或四千多元款
    項存入，係各筆定期存款之利息等情（見本院卷第二○一頁
    ）相符，且被告丁○○自承：除了九十三年間曾以該帳戶買
    賣一筆美金定存，折合新臺幣約一百八十萬元，後來解約存
    了一百七十八萬多元至該帳戶，及在九十五年一月十三日以
    補發之存摺、印鑑將告訴人先前匯款所轉成之定存解約，提
    領五百五十六萬四千元以外，他未曾使用該丁○○帳戶等語
    （見本院卷第二○二頁），另戊○○亦自承：除了九十四年
    十二月二十三日以補發之存摺、印鑑提領二十八萬元及九十
    五年一月十三日將告訴人先前匯款所轉成之定存解約，提領
    三百七十萬元以外，她未曾使用該戊○○帳戶等語（見本院
    卷第二○二頁），足見前揭二帳戶內之款項來源，除了被告
    丁○○爭執之那筆美金定存交易外，均係告訴人九十年三月
    十九日至九十年五月二日陸續自其所有之臺灣中小企業銀行
    永康分行00000000000號帳戶匯入，已甚明確，
    是則告訴人主張上開二帳戶內之金錢均係其所有一節，與卷
    內現有證據相符，應可採信。
  (四)雖被告丁○○辯稱：帳號00000000000號帳戶內
    九十三年五月十一日之二筆支出是他買賣美金定存云云，惟
    經本院職權向臺灣中小企業銀行永康分行函詢該帳戶是否有
    買賣美金定存情事，該銀行函覆稱：客戶丁○○並未開立外
    匯存款帳戶，即並沒有以該帳戶買入美金或將美金定存解約
    存入上開帳戶之交易紀錄等情，有臺灣中小企業銀行永康分
    行九十六年十一月八日九六永康字第五○○號函、九十六年
    十二月五日九六永康字第五○三號函（見本院卷第二四六、
    二五二頁）各一件在卷可按，且依卷附臺灣中小企業銀行永
    康分行以九十五年七月十九日九五永康字第四○二號函送之
    前揭丁○○帳戶交易明細及交易代號名稱對照表內容，其上
    就九十三年五月十一日二筆支出交易後面係註明：「兩筆款
    項為進口開狀還款ＵＳ，戶名：玖瓏企業有限公司（以下稱
    玖瓏公司）」（見交查卷第五九頁），與被告丁○○所辯稱
    之買賣美金定存云云不相同，參以玖瓏公司之實際負責人為
    告訴人一節為被告二人所不爭執，並有卷附玖瓏公司修訂章
    程一份可稽（見交查卷第五二至五三頁），由此可知上開九
    十三年五月十一日兩筆進口信用狀之交易，應與玖瓏公司之
    業務有關，而與被告丁○○個人全無關連，被告丁○○以此
    抗辯並主張該帳戶內之部分金錢為其所有，顯然不可採信。
  (五)被告等雖辯稱：渠母親林謝阿昭生前於八十九年間表示要分
    家產，因渠要供奉祖先牌位，就要告訴人給渠二人將近一千
    萬元，告訴人經營之玖瓏公司前身為玖良企業有限公司（以
    下稱玖良公司），玖良公司之前身為成興五金廠，成興五金
    廠為家族企業，玖瓏公司的資產就是家產，告訴人所匯入之
    前開款項就是告訴人同意渠母親，要分給渠二人之家產，渠
    二人沒有不法所有之意圖云云。惟查：證人即被告丁○○、
    告訴人甲○○之兄弟姐妹乙○○、丙○○、於偵審中均結證
    稱：有聽母親說過被告丁○○的小孩負責祭拜祖先，玖良公
    司的財產要多分給他，但究竟是否有分家產這件事，他們不
    知道，實際上他們沒有拿到任何家產等情，並未證稱確有分
    家產一事，是則被告丁○○及告訴人之母親生前雖有表示要
    分家產及多分一份家產予被告二人之意，但被告丁○○之母
    親實際上並未邀集告訴人及其他兄弟姐妹共同商量分家產一
    事，不但未有書面之分家契約，亦無任何口頭之約定，則被
    告二人之母親生前之口頭表示，並無法拘束告訴人或被告丁○○之其他兄弟姐妹，而所謂「家產」意旨「大家所共有之
    財產」，並非指被告二人之母親個人所有之財產，被告二人
    之母親並無權支配或處分，此為至明之理，被告二人為具一
    般知識之成年人，實難諉為不知，是縱被告二人主觀上認定
    玖瓏公司之資產係延續玖良公司而來，應屬「家產」，渠二
    人可對之主張權利，倘若屬實，然在未與告訴人及其他兄弟
    姐妹一起達成協議之前，該「家產」亦非被告二人可逕行優
    先分配取得，然渠二人竟罔顧其他兄弟姐妹之權利，未經由
    正當途徑，盜領其主觀上認定之「家產」後，排除其他兄弟
    姐妹對其所謂「家產」主張權利，其顯有為自己不法所有之
    意圖甚明。
  (六)被告等雖又辯稱：告訴人匯入前揭二帳戶內之款項，係告訴
    人同意要贈與渠二人之家產云云，然姑不論該些款項究竟是
    告訴人個人所有或被告所謂之「家產」，告訴人均一再否認
    其匯入上開款項係要贈與被告二人之意。查告訴人匯入前開
    款項轉成定存後，該二帳戶確係在告訴人保管使用中，此為
    被告二人所不爭，且告訴人於本院審理時亦當庭提出該二帳
    戶存摺影印後附卷（見本院卷第二○○頁），參以被告二人
    欲領取該帳戶內之金錢，尚須以遺失為由申請補發存摺、更
    換印鑑之方式為之，不能自由運用該二帳戶內之款項，可知
    告訴人將錢匯入前開二帳戶，並非係將該款項贈與被告二人
    之意，否則，焉何不將存摺、印章直接交付被告二人提領，
    是被告二人上開所辯顯與常情不符，不可採信。
  (七)至告訴人於本院審理時結證稱其持有該二帳戶之提款卡、密
    碼一節，雖與臺灣中小企業銀行永康分行函覆稱：上開二帳
    戶並未申辦提款卡及設定密碼等情（見本院卷第一七五、二
    四六頁函文內容）不符，然此與被告二人是否有權，逕自領
    走上開二帳戶內之款項無關，而無法為被告有利之證明，附
    此敘明。
  (八)綜上所陳，被告二人明知上開款項係告訴人自其帳戶轉出匯
    入，並非渠二人所有之金錢，且前揭二帳戶雖係以被告二人
    之名義申設，惟實際上係由告訴人管領使用該二帳戶內之款
    項，該二帳戶內之款項應係告訴人所管領支配之財產，被告
    二人竟未得告訴人之同意或授權，即逕自以遺失存摺為由，
    向銀行申請補發存摺及更換印鑑後，領取該二帳戶內之款項
    據為己有，顯然係乘他人不知，竊取他人之財物，合於刑法
    竊盜罪之構成要件；又縱被告二人主觀上認定該帳戶內之款
    項屬「家產」，惟渠二人亦明知除了告訴人外，尚有其他兄
    弟姐妹可對所謂之「家產」或「玖良公司資產」主張分配之
    權利，並非渠二人所可獨得，竟仍將其領出據為己有，且拒
    不歸還，渠二人自有不法所有之意圖甚明。本案事證明確，
    被告二人犯行堪以認定，應依法論科。
二、核被告丁○○、戊○○所為，係犯刑法第三百二十條第一項
    之竊盜既遂罪。被告二人於九十四年十二月二十三日自前揭
    戊○○帳戶內提領二十八萬元及於九十五年一月十三日將前
    揭二帳戶內之定期存款解約提領帳戶內款項之行為，時間密
    接，地點均在同一銀行為之，且渠二人主觀上犯意，係欲提
    領告訴人先前於九十年三月十九日至九十年五月二日所匯入
    該二帳戶內之款項，僅係分數次、分別自該二帳戶提領，各
    次提領行為之獨立性薄弱，應係一竊盜行為分數次舉動實行
    之接續犯，是則原起訴書漏起訴被告二人於九十四年十二月
    二十三日自前揭戊○○帳戶內提領二十八萬元之事實，既經
    蒞庭檢察官當庭擴張起訴此部分事實，本院仍應一併審理之
    。又被告二人就上開犯行，有犯意之聯絡及行為之分擔，應
    論以共同正犯。爰審酌被告二人未思以正當法律程序解決與
    告訴人間之財產糾紛，貿然以盜領款項之方式取走不屬於渠
    二人之財產，且於本案偵審程序中，仍拒不歸還上開款項，
    欠缺法紀觀念及悔悟之心，不宜輕縱，兼衡被告二人之素行
    、所竊得之款項高達九百多萬元，造成告訴人之損害非輕、
    與告訴人之關係，及本件犯行由被告丁○○提議，被告戊○○係聽命行事等一切情狀，對被告二人分別量處如主文所示
    之刑。又被告二人之本案犯罪時間在九十六年四月二十四日
    以前，並受有期徒刑一年六月以下刑之宣告，依中華民國九
    十六年罪犯減刑條例第二條第一項第三款之規定，應減其刑
    期二分之一。另被告戊○○減刑後之刑期為有期徒刑五月，
    應一併諭知得易科罰金之折算標準，惟被告戊○○行為後，
    九十四年二月二日修正公布、並自九十五年七月一日起施行
    之刑法就易科罰金之折算標準已經修正，修正前刑法第四十
    一條第一項前段及罰金罰鍰提高標準條例第二條（現已刪除
    ）係規定以銀元一百元至三百元折算一日（即以新臺幣三百
    元至九百元折算一日），而現行刑法第四十一條第一項前段
    則規定以新臺幣一千元、二千元或三千元折算一日，是經比
    較修正前、後之易科罰金折算標準，應以行為時即修正前之
    規定，較有利於被告戊○○，從而，被告戊○○所處之有期
    徒刑五月應適用修正前刑法第四十一條第一項前段之規定，
    諭知易科罰金之折算標準。
據上論斷，應依刑事訴訟法第二百九十九條第一項前段，刑法第
二條第一項前段、第二十八條、第三百二十條第一項、修正前刑
法第四十一條第一項前段，刑法施行法第一條之一第一項、第二
項前段，修正前罰金罰鍰提高標準條例第二條，中華民國九十六
年罪犯減刑條例第二條第一項第三款、第七條、第九條，判決如
主文。
本案經檢察官己○○到庭執行職務。
中    華    民    國    97    年    2     月    29    日
              刑事第五庭  審判長  法  官  沈揚仁
                                  法  官  林逸梅
                                  法  官  林欣玲
以上正本證明與原本無異。
如不服本判決應於收受本判決後10日內向本院提出上訴書狀，並
應敘述具體理由。如未敘述上訴理由者，應於上訴期間屆滿後20
日內向本院補提理由書狀（均須按他造當事人之人數附繕本）「
切勿逕送上級法院」。
                                  書記官  鄭佩玉
中    華    民    國    97    年    2     月    29    日
附錄本案論罪科刑法條：
刑法第320條
意圖為自己或第三人不法之所有，而竊取他人之動產者，為竊盜
罪，處 5 年以下有期徒刑、拘役或 5 百元以下罰金。
意圖為自己或第三人不法之利益，而竊佔他人之不動產者，依前
項之規定處斷。
前二項之未遂犯罰之。


司法院資訊處製作；財團法人民間司法改革基金會備份。
